【裁判字號】    94,簡上,290
【裁判日期】    950725
【裁判案由】    返還不當得利
【裁判全文】
臺灣臺北地方法院民事判決             94年度簡上字第290號
上  訴  人  丙○○
                        號2樓
被上訴人    甲○○
上列當事人間請求返還不當得利事件，上訴人對於中華民國94年
3月30日本院臺北簡易庭94年度北簡字第2734號第一審判決提起
上訴，本院於中華民國95年7月11日言詞辯論終結，判決如下：
    主  文
上訴駁回。
第二審訴訟費用由上訴人負擔。
    事  實
一程序方面：按當事人不得於第二審提出新攻擊或防禦方法，但
  事實發生於第一審法院言詞辯論終結後者，不在此限，民事訴
  訟法第447條第1項第2款定有明文；另依民事訴訟法第436條之
  1第3項之規定，前開規定於簡易程序之上訴程序，準用之。本
  件上訴人於本院審理中提出其夫丁○○於民國94年12月15日所
  出具關於不當得利返還請求權之債權讓與同意書，主張其為適
  格之當事人，依前開規定，應予准許。
二上訴人起訴主張：
  (一)當事人適格部分：
    原判決認：受到損害者乃是上訴人配偶而非上訴人，上訴人
    主張其配偶因被上訴人行為受損新台幣（下同）48萬元，於
    當事人適格難謂並無欠缺等語，而以當事人不適格為基礎，
    判決上訴人敗訴。現因上訴人配偶已提出債權讓與同意書，
    將不當得利債權讓與上訴人，故當事人不適格之情形已不存
    在。
  (二)被上訴人以非法脅迫之手段，取得上訴人之夫丁○○給付之
    48萬元，依民法第179條第1項前段之規定，被上訴人應依法
    返還該不當利益。
    被上訴人於84年間與訴外人乙○○串通，假藉希望上訴人證
    明乙○○向被上訴人借款為由，使上訴人陷於錯誤，在乙○
    ○簽發、面額60萬元、票號TH0000000、發票日84年8月9日
    、到期日84年11月15日之本票（以下簡稱系爭本票）背面簽
    名作見證。嗣後被上訴人主張上訴人為系爭本票背書人，委
    由討債公司向上訴人追索票款。上訴人之夫丁○○因討債公
    司人員以噴漆、舉牌、電話恐嚇等方式討債，心生畏懼，乃
    簽發面額48萬元、發票日90年11月12日之支票給付被上訴人
    ，並已兌現。上訴人於89年間獲乙○○簽發一份證明書，可
    證明上訴人並未欠被上訴人債務。丁○○既因精神受脅迫、
    生活上受恐嚇，始支付48萬元，自得依不當得利之法律關係
    請求被上訴人返還；而丁○○已將其債權讓與上訴人，故上
    訴人依不當得利法律關係，聲明請求被上訴人給付48萬元，
    及自90年11月12日起至清償日止按年利率5％計算之利息，
    並願供擔保請准宣告假執行。
  (三)乙○○按月償還上訴人5,000元，係償還其積欠上訴人之156
    萬元債務，與本案無關。
三被上訴人辯稱：
  (一)被上訴人係依本院85年度訴字第378號判決、台灣高等法院
    85年度上字第1130號判決及最高法院86年台上字第1362號判
    決，向上訴人拿錢，上訴人之子代替上訴人清償，被上訴人
    並少拿12萬元。
  (二)和解書係上訴人之子拿給被上訴人，當時已蓋有上訴人之印
    章，再經被上訴人蓋章。
  (三)發票人乙○○有依票面金額按月還錢給上訴人。
  (四)聲明：上訴駁回。
四原判決駁回上訴人之訴及其假執行之聲請，上訴人不服，提起
  上訴，聲明請求廢棄原判決，並命被上訴人給付上訴人48萬元
  及自90年11月12日起至清償日止按年利率5％計算之利息。被
  上訴人則聲明請求駁回上訴。
五本院之判斷
  (一)本件當事人適格：
    上訴人主張：被上訴人於84年間與乙○○串通，使上訴人陷
    於錯誤，在系爭本票背面簽名作見證，嗣被上訴人主張上訴
    人為系爭本票背書人，向上訴人追索票款，上訴人之夫丁○
    ○因受脅迫、恐嚇，給付48萬元支票予被上訴人，嗣丁○○
    已將其對被上訴人之不當得利返還請求權讓與上訴人等語，
    並提出丁○○於94年12月15日出具之債權讓與同意書為證，
    則上訴人請求被上訴人返還不當得利，其當事人適格。
  (二)上訴人主張其不負系爭本票背書責任，並無理由：
    按當事人主張有利於己之事實者，就其事實有舉證之責任，
    民事訴訟法第277條前段定有明文。上訴人主張：其對被上
    訴人不負系爭本票債務，被上訴人受領丁○○給付之48萬元
    為不當得利等語，自應負舉證責任。經查，上訴人雖主張其
    係受騙而於系爭本票背書等語，並提出經發票人乙○○簽名
    之證明書為證，然依乙○○結證稱：其不知為何系爭本票背
    面有上訴人之背書等語，可知乙○○不能證明上訴人係受騙
    而於系爭本票背書。況且，上開證明書已載明：被上訴人向
    上訴人求償60萬元本票票款，業經本院85年訴字第378號、
    台灣高等法院85年上字第1130號及最高法院86年台上字第13
    62號判決確定等語，且經本院調閱上開卷宗查核結果，上開
    證明書所稱上訴人遭被上訴人設計誣陷等情，業經上訴人於
    上開台灣高等法院85年上字第1130號給付票款事件中主張，
    然不為該判決採信。故在上開確定判決經其後之確定判決予
    以廢棄前，上訴人執上開證明書主張其不負系爭本票背書責
    任，自不足採。
  (三)丁○○代上訴人清償48萬元，被上訴人並非無法律上原因而
    受利益：
    (1)按「債之清償，得由第三人為之。」民法第310第1項前段
      定有明文。上訴人應依上開確定判決給付被上訴人60萬元
      票款，其清償非不得由第三人為之。
    (2)上訴人主張：其夫丁○○係因被上訴人向上訴人催討票款
      ，而給付被上訴人48萬元等語，且對被上訴人所提卷附和
      解書並不爭執，參酌該和解書記載：「立和解書當事人：
      甲○○（以下稱甲方）丙○○（別名陳美智）（以下稱乙
      方）茲就本票背書事達成和解，其條件如下：一雙方確認
      ，乙方依確定民事判決之內容…應付甲方60萬元正及其利
      息…二乙方願於訂定本和解書之同時，依前揭金額之80％
      計算，以現金或台灣銀行同業支票一次給付甲方48萬元正
      …」等語，足見若丁○○確曾給付48萬元予被上訴人，應
      係代上訴人清償經判決確定之本票債務，故被上訴人並非
      無法律上之原因而受利益。
  (四)被上訴人受領丁○○代上訴人清償48萬元，縱為不當得利，
    上訴人亦不得請求返還：
    (1)另因清償債務而為給付，於給付時明知無給付之義務者，
      不得請求返還，民法第180條第3款亦有明文。
    (2)縱然被上訴人受丁○○清償係無法律上之原因，惟依丁○
      ○證稱：我問被上訴人為何來要錢，被上訴人即提示一張
      本票，背面有上訴人之背書，所以我就還錢等語，可知丁
      ○○係自願為上訴人清償債務而為給付，其於給付時應明
      知其本人無給付之義務，依上開規定，自不得請求返還。
  (五)丁○○對被上訴人既無不當得利返還請求權，上訴人即無從
    受讓，其請求被上訴人返還不當得利，自無理由。
六綜上所述，上訴人本於不當得利之法律關係，請求被上訴人給
  付48萬元及其遲延利息，為無理由。原審駁回上訴人之訴及其
  假執行之聲請，其理由雖異，但結論並無不同，上訴意旨指摘
  原判決不當，求予廢棄，為無理由，其上訴應予駁回。
七本件事證業已明確，兩造其餘攻擊、防禦方法及其他事證與主
  張，核對本件判斷不生影響，爰不一一論述，併此敘明。
八據上論結，本件上訴為無理由，依民事訴訟法第436條之1第3
  項、第449 條第1 項、第78條，判決如主文。
中    華    民    國    95    年    7    月    25    日
                民事第四庭  審判長法  官  林麗玲
                                  法  官  陳文正
                                  法  官  林玲玉
以上正本係照原本作成。
本判決不得上訴。
中    華    民    國    95    年    7    月    25    日
                                  書記官  江虹儀


司法院資訊處製作；財團法人民間司法改革基金會備份。
